【裁判字號】    95,裁,2778
【裁判日期】    951214
【裁判案由】    建築法
【裁判全文】
最  高  行  政  法  院  裁  定
                                     95年度裁字第02778號
聲  請  人  甲○○
            乙○○
上列聲請人因與相對人臺北市政府工務局間建築法事件，對於中
華民國94年10月31日本院94年度裁字第2310號裁定，聲請再審，
本院裁定如下：
    主  文
再審之聲請駁回。
再審訴訟費用由聲請人負擔。
    理  由
一、按當事人對於本院所為裁定聲請再審，必須原裁定具有行政
    訴訟法第273條第1項、第2項所列情形之一者，始得為之。
    而該條第1項第1款所謂適用法規顯有錯誤，係指原裁定所適
    用之法規與該案應適用之現行法規相違背，或與解釋判例有
    所牴觸者而言。至於事實之認定或法律上見解之歧異，再審
    聲請人對之縱有爭執，要難謂為適用法規顯有錯誤，而據為
    再審之理由。
二、本件聲請再審意旨略謂：按聲請人固於94年1月14日「再審
    之訴狀」內，誤指最高法院85年台抗字第151號裁判係為該
    院判例。惟已於94年6月24日「再審之訴理由補充狀」內予
    以更正，並以該院具同意旨之最高法院64年台抗字第481號
    判例替代再審理由。前述原裁定疏未審究，有違行政訴訟法
    第243條第1項與第2項第6款之規定。次按，我國目前訴訟制
    度僅有民事訴訟、刑事訴訟與行政訴訟3種，然不論民事、
    刑事或行政訴訟，其訴訟文書送達規定之本質與適用，均無
    不同。因此，行政訴訟有何法律上之特別理由，必須獨樹一
    格，主張民事或刑事文書送達之法律或判例，不得適用，對
    行政訴訟當事人予以差別待遇致權益受到無謂損害，有違行
    政程序法第4條、第6條與第7條第2項之規定，亦與憲法第7
    條規定保障人民在法律上一律平等之意旨不合。原裁定疏未
    斟酌審究，率為不利於聲請人之訴之裁判，難認合理合法，
    顯有判決不適用法規或理由矛盾之違法，有違行政訴訟法第
    243條第1項與第2項第6款之規定。其次，本件系爭送達通知
    書並未黏貼於應受送達人住居所門首，有完好送達通知兩份
    為憑。依行政訴訟法第73條寄存送達之規定，為寄存送達者
    ，須製作送達通知書「黏貼」於應受送達人居住所「門首」
    ，俾應受送達人知悉寄存之事實，前往領取應送達文書，此
    亦有郵務送達公文封之封面特別註明足證，則該寄存送達即
    不能謂為合法之送達，此事實亦經最高法院著有64年度台抗
    字第481號判例意旨參照。足見，原裁定有違行政訴訟法第
    243條第1項與第2項第6款之規定。再者，聲請人於90年12月
    20日已遷居臺北市○○街32巷10之1號，並分別於92年1月6
    日與92年5月22日遷回原處所，臺北高等行政法院91年1月31
    日90年度訴字第280號之第1次裁定書於91年2月25日仍分別
    向臺北市○○○路○段136巷6弄23號及臺北市○○○路○段10
    5巷16號等原處所行寄存送達，該寄存送達，已非合法。尤
    且，依最高法院64年度台抗字第481號判例意旨，本件送達
    效力應自應受送達人「實際」領取該訴訟文書時發生送達之
    效力，而聲請人係於91年3月4日始自管區警察派出所領取原
    審第1次裁定書。故本件發生送達時效之效力，應自「91年3
    月4日」應受送達人「實際」領取，原審第1次裁定書時開始
    起算，迄「91年3月14日」止屆滿，而聲請人係於「91年3月
    11日」對原審第1次裁定提起抗告，自未逾越行政訴訟法第
    268條前段所定10日之法定抗告不變期間。又依民事訴訟法
    第138條第2項與第487條前段規定，本件抗告期間，應自91
    年2月25日原審第1次裁定書寄存送達地之警察機關次日且經
    10日後開始起算，即自91年3月7日開始起算，至91年3月17
    日止屆滿，而聲請人係於91年3月11日對原審第1次裁定提起
    抗告，自未逾越民事訴訟法第487條或行政訴訟法第268條前
    段所定10日之法定抗告不變期間云云。
三、本院按司法院釋字第416號解釋理由書首段謂：「按憲法第
    16條所謂人民有訴訟之權，乃人民司法上之受益權，指人民
    於其權利受侵害時，有提起訴訟之權利，法院亦有依法審判
    之義務而言，．．．惟此項權利應如何行使，憲法並未設有
    明文、自得由立法機關衡量訴訟事件之性質，為合理之規定
    。」明確宣示訴訟權的制度設計，立法機關享有相當充分的
    自由形成空間。是則，行政訴訟法有關送達之規定，有別於
    民、刑事訴訟法，乃立法機關自由形成之空間，與行政程序
    法第4條、第6條、第7條及憲法第7條規定並無違背。經查：
    92年6月25日公布並於92年9月1日施行之民事訴訟法第138條
    第2項固規定「寄存送達，自寄存之日起，經10日發生效力
    。」惟依行政訴訟法第83條規定，民事訴訟法第138條規定
    於行政訴訟程序並無準用，故有關行政訴訟之寄存送達，仍
    應適用行政訴訟法第73條規定。聲請人主張適用民事訴訟法
    第138條第2項規定，寄存送達應10日後開始起算云云，殊無
    足採。次按依一定之事實，足認以久住之意思，住於一定之
    區域者，即為設定其住所於該地，為民法第20條所明定，是
    我國民法關於住所之設定，兼採主觀主義及客觀主義之精神
    ，必須主觀上有久住一定區域之意思，客觀上有住於一定區
    域之事實，該一定之區域始為住所，故住所並不以登記為要
    件。又戶籍法為戶籍登記之行政管理規定，戶籍地址乃係依
    戶籍法所為登記之事項，戶籍地址並非為認定住所之唯一標
    準。本件聲請人於原審起訴狀、抗告狀及歷次向本院所具聲
    請狀（含本次聲請再審），其當事人欄均記載「甲○○住居
    所（地址）台北市○○○路○段136巷6弄23號」、「乙○○
    住居所（地址）台北市○○○路○段105巷16號」，始終表明
    上開地址為其應受送達之住居所，原審裁定向該址而為寄存
    送達，於法並無不合。聲請人主張其戶籍於送達時業已遷移
    ，應以實際領取該訴訟文書時始生送達效力云云，殊無可採
    。至於聲請人所引最高法院64年度台抗字第481號判例，並
    無拘束本院之效力。況該判例意旨係針對原為應受送達人之
    住居所實際上已變更，不得於該原處所為寄存送達所作闡示
    。核與本件聲請人應受送達之住居所始終並未變更之情節有
    異，殊難據為有利於聲請人之論據。本院原裁定就此雖漏未
    指駁，惟於結論並無影響。另按再審案件於再審裁定後，當
    事人不得仍以同一事實理由，對原裁定更行聲請再審，本院
    46年裁字第41號判例可資參照。聲請人主張系爭送達通知書
    並未黏貼於其住居所，不能謂為合法送達乙節，業據本院前
    次再審裁定予以指駁不予採取，聲請人再事爭執，揆諸上開
    判例，該聲請意旨即非合法。綜上所述，本件再審之聲請，
    為無理由，應予駁回。
四、依行政訴訟法第278條第1項、第104條、民事訴訟法第95條
    、第78條，裁定如主文。
中    華    民    國    95    年    12    月    14    日
                  第二庭審判長法  官  廖  政  雄
                              法  官  鍾  耀  光
                              法  官  姜  仁  脩
                              法  官  王  德  麟
                              法  官  黃  清  光
以  上  正  本  證  明  與  原  本  無  異
中    華    民    國    95    年    12    月    14    日
                              書記官  張  雅  琴


司法院資訊處製作；財團法人民間司法改革基金會備份。
